【裁判字號】    89,上易,1987
【裁判日期】    891228
【裁判案由】    偽造文書
【裁判全文】
臺灣高等法院高雄分院刑事判決          八十九年度上易字第一九八七號
    上訴人
    即被告  甲  ○
右上訴人因偽造文書案件，不服臺灣高雄地方法院八十九年度訴字第四一四號中華民
國八十九年八月十一日第一審判決（起訴案號：臺灣高雄地方法院檢察署八十八年度
偵字第二六０八三號），提起上訴，本院判決如左：
      主      文
上訴駁回。
      事      實
一、甲○明知自己與大陸地區人民李緒龍（民國○○○年○月○日生，年僅三十四歲
    ）並無結婚之真意，為使李緒龍順利來台打工，竟與蕭勝和（未經起訴）、黃明
    珠（由原審另結）基於共同之犯意聯絡，約定由蕭勝和及黃明珠安排甲○前往大
    陸地區與李緒龍辦理結婚手續，以便李緒龍以探親名義申請入境台灣。嗣於民國
    八十八年五月五日，甲○經由黃明珠之安排，與蕭勝和、張美玲共同前往大陸地
    區，並於同年六月九日在大陸地區福建省福州市與李緒龍完成公證結婚之手續，
    甲○於同年六月十二日返台。甲○明知其與李緒龍之婚姻欠缺結婚之真意，為無
    效之婚姻，竟於同年七月二日與黃明珠至高雄市左營區戶政事務所，持在大陸地
    區所製作之「福建省福州市公證處結婚公證書」及「財團法人海峽交流基金會證
    明書」等文書，向該戶政事務所申請辦理結婚登記，使該戶政事務所不知情之公
    務員陷於錯誤，將上開不實結婚事項登載於職務上所掌之戶籍登記簿，足生損害
    於戶政機關對於戶政管理之正確性。嗣因張美玲申請大陸配偶來台探親案經緩議
    ，甲○、蕭勝和及黃明珠始未申請李緒龍來台探親。
二、案經高雄縣警察局移送台灣高雄地方法院檢察署檢察官偵查起訴。
      理    由
一、訊據被告甲○固不否認有於上開時、地與大陸地區人民李緒龍公證結婚，並於返
    台後由證人黃明珠帶往戶政事務所辦理結婚登記之事實，惟矢口否認有何偽造文
    書之犯行，辯稱伊因需人代為照顧父母親，始前往大陸結婚，伊結婚時不知李緒
    龍實際年齡，是事後才知道、伊與李緒龍確有結婚之真意云云。惟查：
（一）按我國一般社會習慣，結婚雙方之年齡，男方多較長於女方，縱有不同，亦少
      見女方長於男方多達二十歲者，且鮮有婚前不知彼此年齡若干者。然查被告甲
      ○係民國○○○年○月○日生，大陸地區人民李緒龍係民國五十四年（即西元
      一九六五年）六月六日生，甲○之年齡竟較李緒龍年長達二十歲有餘，此有戶
      籍謄本及大陸地區福建省福州市閩榕民婚字第Ｗ0000000號結婚證書在
      卷可稽；又證人即被告之子傅永年係於民國○○○年○○月○○○日生，此有
      身分證影本在卷可按，被告再婚之對象李緒龍竟與被告之子年齡相當，實與常
      情有違；且被告辯稱結婚時不知李緒龍年齡，是結婚後才知道，亦顯悖於人情
      ，蓋若確有結婚真意，豈有不知他方年齡即辦理公證結婚手續之理，其所辯實
      不足採信。
（二）再查，被告供稱返國後約半個多月曾打電話予李緒龍一次，後來電話號碼遺失
      ，就無法聯絡，伊找不到蕭勝和聯絡李緒龍云云。然查，被告自八十八年六月
      十二日返台迄八十九年五月三十一日止近一年間，從未出境，此有出入境紀錄
      一紙在卷可稽，證人即被告之子傅永年亦到庭證稱：「（有無聽你母親提起她
      在大陸配偶之事？）我只問她在大陸之配偶會不會到台灣，我母親說不會來」
      （見原審八十九年七月四日訊問筆錄）明確，果被告與李緒龍確有結婚真意，
      二人既結連理，豈有互不探視，甚至未留存他方地址，僅因電話號碼遺失即失
      去聯絡之理；況證人蕭勝和於八十九年三月三日原審審理時亦到庭作證，當日
      被告亦有到庭，被告若有聯絡之意，本可於庭訊前後向證人蕭勝和探詢李緒龍
      之聯繫方式，竟辯稱找不到蕭勝和聯絡李緒龍，顯違事理，益證其缺乏結婚真
      意之情。
（三）末查，被告於偵查中辯稱：「（問：到大陸費用，誰付？）我自己付的，到大
      陸辦結婚登記是蕭（勝和）辦理的」（見偵卷八十八年十二月二十二日訊問筆
      錄），審理中另辯稱伊出國結婚之費用，係自己出新台幣（下同）一萬元，請
      證人即代辦業者蕭勝和代辦，核與證人即代辦業者蕭勝和所述：「（問：被告
      二人須付費用？）不用」（見原審八十九年三月三日審判筆錄）及證人即蕭勝
      和之受僱人黃明珠證述：「（問：被告二人至大陸之機票何人出？）甲○的是
      我代墊，她再還我」（見同上審判筆錄）等情不符，則被告是否真有支付相關
      費用，即非無疑；又被告與證人蕭勝和、黃明珠原均不相識，此經證人蕭勝和
      、黃明珠證述明確（見原審八十九年三月三日審判筆錄），且被告與證人蕭勝
      和及黃明珠於偵審中均未就費用負擔或墊付問題相互提出爭執，衡情若為一般
      婚姻仲介，應已預就相關費用之負擔約定明確，應無各執異詞，卻又互不爭執
      之理，顯見本件並非單純之婚姻仲介關係。
    綜上所述，參酌被告與大陸地區人民李緒龍年齡差距懸殊，婚後一年間二人從未
    相互探視甚至失去聯絡，結婚費用負擔語焉不詳，且與證人所述多所矛盾等情，
    則本件被告與大陸地區人民李緒龍結婚欠缺結婚之真意，為無效之婚姻，堪予認
    定。又被告與黃明珠持在大陸地區所製作之「福建省福州市公證處結婚公證書」
    及「財團法人海峽交流基金會證明書」等文書，向高雄市左營區戶政事務所申請
    辦理結婚登記，使該戶政事務所不知情之公務員陷於錯誤，將上開不實結婚事項
    登載於職務上所掌之戶籍登記簿，足生損害於戶政機關對於戶政管理之正確性有
    結婚公證書、證明書、結婚登記申請書及戶籍謄本各一紙在卷可參，被告所辯上
    情；無非卸責之詞，不足採信。本件事證明確，被告之犯行，堪以認定。
二、按戶籍登記簿為戶政機關之公務員職務上所掌之公文書，該管公務員對於戶籍登
    記申請事項並無實質審查之權，被告無結婚之真意，竟持上開結婚公證書、證明
    書等文件申辦結婚登記，使該管公務員將此不實事項登載於戶籍登記簿，核其所
    為，係犯刑法第二百十四條之使公務員登載不實罪。被告與蕭勝和、黃明珠就上
    揭犯行，有犯意聯絡及行為分擔，皆為共同正犯。
三、原審因而適用刑法第二十八條、第二百十四條，罰金罰鍰提高標準條例第一條前
    段、第二條之規定，並審酌被告犯罪之動機、目的、手段，其品性、生活狀況、
    智識程度、犯罪所生之損害、犯罪後態度及尚未申請大陸地區人民李緒龍入境探
    親等一切情狀，量處有期徒刑三月，並諭知如易科罰金，以三百元折算一日，經
    核原判決認事用法並無不合，量刑亦屬適度，被告上訴意旨，仍執陳詞，否認犯
    罪，指摘原判決不當，為無理由，應予駁回。
四、至證人蕭勝和安排被告與大陸地區人民李緒龍辦理公證結婚，並僱用黃明珠帶同
    被告前往戶政機關辦理結婚登記事宜，其涉有共同使公務員登載不實罪嫌部分，
    未經公訴人起訴，本院不予審理，併此敘明。
據上論結，應依刑事訴訟法第三百六十八條，判決如主文。
本案經檢察官羅正平到庭執行職務。
中    華    民    國        八十九      年     十二     月    二十八    日
                              臺灣高等法院高雄分院刑事第三庭
                                審判長法官  莊秋桃
                                        法官  陳中和
                                        法官  謝宏宗
右正本證明與原本無異。
不得上訴。
                                      書記官  陳靖華
中    華    民    國        八十九      年     十二     月    二十九    日
附錄：本判決論罪科刑法條：
刑法第二百十四條
明知為不實之事項，而使公務員登載於職務上所掌之公文書，足以生損害於公眾或他
人者，處三年以下有期徒刑、拘役或五百元以下罰金。
                                                                      Ｈ


司法院資訊處製作；財團法人民間司法改革基金會備份。
